【裁判字號】    92,上易,791
【裁判日期】    921008
【裁判案由】    履行契約
【裁判全文】
臺灣高等法院民事判決                            九十二年度上易字第七九一號
    上  訴  人  合記建設股份有限公司
    法定代理人  王至恆
    訴訟代理人  王雨三
    被  上訴人  甲○○
    訴訟代理人  袁  忠
右當事人間請求履行契約事件，上訴人對於中華民國九十二年六月三十日臺灣臺北地
方法院九十一年度訴字第六四０七號第一審判決提起上訴，經本院於九十二年九月二
十四日辯論終結，判決如左：
    主    文
上訴人變更之訴駁回。
變更之訴訴訟費用由上訴人負擔。
    事    實
甲、上訴人方面：
一、聲明：(一)原判決廢棄。(二)被上訴人應給付上訴人新台幣壹拾萬元整，並自八十八
    年二月一日起至清償日止，按年利率百分之五計算之利息。(三)第一、二審訴訟費
    用由被上訴人負擔。
二、陳述：除與原判決記載相同者，茲引用之外，補稱：
    (一)既已認為系爭合約因解除條件成就而失其效力，何以對契約失效後所涉及之法
      律關係，置之不問？
    (二)契約因解除條件成就而失其效力，保證金不依規定返還上訴人，係屬被上訴人
      之不當得利，原審未依上訴人陳述之事實適用民法第一百七十九條及第一百八
      十一條規定，予以判決，有失保護私權之本旨。
三、證據：援用原審提出之證據。
乙、被上訴人方面：
一、聲明：(一)上訴駁回。(二)第二審訴訟費用由上訴人負擔。
二、陳述：除與原判決記載相同者，茲引用之外，補稱：一審就上訴人所欲主張何種
    法律關係已盡闡明權並依法處理，並無如上訴人所云之置之不問。至上訴理由所
    謂依約應予返還等語，顯為變更或追加訴訟標的，被上訴人不同意。縱認變更或
    追加為合法，惟上訴人既主張兩造合約已失其效力，何能依已失效之合約請求返
    還保證金。
三、證據：援用原審提出之證據。
    理      由
一、程序方面
    本件上訴人於原審經法官行使闡明權後，主張依解除契約回復原狀及損害賠償法
    律關係請求被上訴人給付新台幣八十萬元（含保證金十萬元及加倍返還之賠償金
    十萬元、所失利益六十萬元）及按法定利率計算之利息，而於上訴本院後僅就返
    還保證金十萬元及其利息提起上訴，至其餘請求部分未據上訴而告確定。而其請
    求法律關係，變更為契約因解除條件成就，被上訴人就其收取之保證金十萬元部
    分，依不當得利法律關係請求返還，核屬訴之變更，雖未經被上訴人同意，但因
    其基礎事實同一，依民事訴訟法第四百四十六條第一項但書、第二百五十五條第
    一項第二款規定，無須經被上訴人之同意，其訴之變更核無不合，即應由本院就
    變更後之新訴為審理，先此說明。
二、實體方面
  (一)本件上訴人主張其於八十七年九月二日與被上訴人就台北縣中和市○○段二八張
    小段五八八─十八等地號二筆土地訂立合建契約，上訴人並給付被上訴人十萬元
    保證金等情，業據其提出合建契約書正本一份為證，復為被上訴人所不爭執，應
    認為真正。
  (二)經核兩造系爭合建契約第二條第一項約定「因全體地主無法達成合建協議之時，
    致使無法以原簽約時之建蔽率、容積率，申請建造執照時，則本契約自動解約及
    作廢（解除條件成就而失效）」。依此「自動解約及作廢」之意，應解為在其他
    地主不能簽定合建契約之時，即可認兩造之間契約約定之解除條件已成就，不限
    於不能核發建照之情形。上訴人主張於八十九年六月間，尚有其他地主陳灣等五
    戶拒不簽訂合建契約，就此事實部分為上訴人所不爭執，應上訴人主張系爭合建
    契約之解除條件已經成就之事實為真正。
  (三)按解除條件成就時，契約即失其效力，受領人有依不當得利法律關係返還受領物
    之債務，是本件上訴人依不當得利法律關係，請求返還保證金十萬元為有理由；
    至其請求被上訴人應自八十八年二月一日起至清償日止按年息百分之五計算利息
    ，但按不當得利受領人其後知其無法律上原因者，應將所受領之利益，或知無法
    律上之因時，所現存之利益，附加利息一併返還，民法第一百八十二條第二項定
    有明文。查本件上訴人與訴外人陳灣等五人不能簽立契約之事實，上訴人於九十
    一年七月八日始通知被上訴人，有被上訴人提出之通知書一在卷可稽（原審卷二
    四四頁），應認自該日起被上訴人始知其受領為無法律上原因，其利息即應自該
    日起算，上訴人主張自八十八年二月一日起算，即有未當。
  (四)被上訴人於九十二年四月十六為抵銷之抗辯，主張依系爭合約第五條第三項第二
    款規定，上訴人應按月給付被上訴人房屋租金補貼款一萬五千元，其僅給付至八
    十九年五月，尚欠八十九年六月至九十年四月合計之十六萬五千元，及另房屋修
    繕費十四萬五千元，即足以抵銷等語。查被上訴人於原審聲請通知之證人石義興
    雖到庭結證稱被上訴人之租金補貼部分，上訴人有無同意，以保證金為扣抵一事
    ，伊並不知情（原審卷二五九頁），但核兩造系爭合約第五條第三項第二款即有
    載明「房租補貼款自甲方（被上訴人）騰空交屋之日起，乙方應付甲方房租補貼
    款每月一萬五千元，至交屋完成日止」，上訴人並已交付一期，有上開合建契約
    及收據一紙可稽（原審卷三七頁）。上開事實為被上訴人所不否認，僅以自動債
    權與被動債權種類不同不能為抵銷為辯，但核上開房屋租金補貼款於被上訴人主
    張抵銷時，計有十六萬五千元，而被動債權（即保證金十萬元及自九十一年七月
    八日利息至主張抵銷之九十二年四月十六日共九月又八日之債權），為十萬三千
    八百六十一元，自足以為抵銷權之行使，被上訴人為抵銷權之行使，即有理由。
三、本件事證已臻明確，兩造其餘攻擊防禦方法，縱經審酌，亦無礙訴訟之終結，即
    無一一審酌必要。
四、綜上所述，上訴人主張對被上訴人有十萬元保證金及自九十一年七月八日起按法
    定利率計算之利息，固屬有據，但超過上開利息範圍之請求即無理由，應予駁回
    ，又被上訴人為抵銷之抗辯，亦屬有據，其先以上訴人所欠之房屋租金補貼款十
    六萬元在上開被動債權範圍內為抵銷，應予准許，是計算結果，上訴人依不當得
    利法律關係為本件保證金及其利息之返還，仍無理由，即應予駁回。
五、據上論結，本件上訴人變更之訴為無理由，依民事訴訟法第四百四十九條第一項
    、第七十八條，判決如主文。
中      華      民      國    九十二    年      十      月     八       日
                                  民事第九庭
                                      審判長法  官  吳  謙  仁
                                            法  官  蘇  瑞  華
                                            法  官  魏  大  喨
正本係照原本作成。
不得上訴。
中      華      民      國    九十二    年      十      月      九      日
                                            書記官  黃  美  玉


司法院資訊處製作；財團法人民間司法改革基金會備份。
